---
title: ""
author: ""
date: ""
output:
  beamer_presentation:
    theme: "Madrid"
    colortheme: "dolphin"
    fonttheme: "professionalfonts"
    keep_tex: true
    slide_level: 2
fontsize: 11pt
mainfont: "Arial"
header-includes:
  - \setbeamertemplate{footline}[frame number]
---

\begin{center}
\includegraphics[height=2cm]{logo_ENSAE.png}

\vspace{0.8cm}

{\Large \textbf{Évaluation de l’impact des transferts \\[0.2cm] sur le bien-être des ménages}}

\vspace{1cm}

{\normalsize Réalisation de : NGAKE YAMAHA Herman Parfait}

\vspace{0.5cm}

{\small ISEP2 - ENSAE de Dakar}

\vspace{0.5cm}

{\small Sous la supervision de : M. Hamady Diallo\\ Research Scientist}

{\small Année académique 2024 - 2025}

\vspace{0.8cm}
\end{center}


\newpage


```{r setup, include=FALSE}
options(repos = c(CRAN = "https://cran.r-project.org"))
knitr::opts_chunk$set(echo = TRUE)

if (!requireNamespace("dplyr", quietly = TRUE)) install.packages("dplyr")
if (!requireNamespace("haven", quietly = TRUE)) install.packages("haven")
if (!requireNamespace("ggplot2", quietly = TRUE)) install.packages("ggplot2")
if (!requireNamespace("ggpubr", quietly = TRUE)) install.packages("ggpubr")

library(dplyr)
library(haven)
library(ggplot2)
library(ggpubr)
```


## Plan de la présentation

```{r, echo=FALSE, results='asis'}
cat('\\tableofcontents')
```


\newpage


# Introduction

- Contexte général de l’étude : rôle des transferts dans les ménages sénégalais.
- Problématique : En quoi les transferts influencent-ils le bien-être des ménages ?
- Objectif : Évaluer l’impact des transferts sur l’éducation, la santé et les revenus non agricoles.

# Données et méthodologie

- Source : Enquête Harmonisée sur les Conditions de Vie des Ménages (EHCVM) 2018, Sénégal.
- Variables clés : revenus, dépenses en santé et éducation, transferts reçus.
- Méthodes : statistiques descriptives, régressions linéaires et logistiques.

# Résultats descriptifs

## 1. Analyse de la relation entre les transferts reçus et la proportion de membres scolarisés au sein des ménages

```{r transferts-summary, echo=FALSE, fig.width=8, fig.height=4}
data6 <- read_dta("C:/Users/T Informatique/Desktop/Langage R/ISEP2025/revenu_12_derniers_mois_menage_EHCVM.dta")
data7 <- read_dta("C:/Users/T Informatique/Desktop/Langage R/ISEP2025/data_menage.dta")
data8 <- read_dta("C:/Users/T Informatique/Desktop/Langage R/ISEP2025/depenses_menage.dta")

# Fusion successive des trois bases
data_menage_final <- data6 %>%
  inner_join(data7, by = c("grappe", "menage")) %>%
  inner_join(data8, by = c("grappe", "menage"))

data_menage_final <- data_menage_final %>%
  mutate(ratio_etude = 100 * nb_individus_etudes / nb_individus)

# Modèle de régression
modele <- lm(transfert_total_menage ~ ratio_etude, data = data_menage_final)

# Paramètres du modèle
a <- round(coef(modele)[1], 2)
b <- round(coef(modele)[2], 2)
r2 <- round(summary(modele)$r.squared, 3)
p <- round(summary(modele)$coefficients[2, 4], 3)

eq_text <- paste0("y = ", b, "x + ", a,
                  "   |   R² = ", r2,
                  "   |   p = ", p)

# Graphique
ggplot(data_menage_final, aes(x = ratio_etude, y = transfert_total_menage)) +
  geom_point(alpha = 0.6) +
  geom_smooth(method = "lm", se = TRUE, color = "blue") +
  annotate("text", 
           x = 0.1, 
           y = 9500000, 
           label = eq_text, 
           size = 5, 
           hjust = 0, 
           color = "black") +
  labs(
    x = "Ratio d'étudiants dans le ménage (en %)",
    y = "Transferts reçus",
    title = "Relation entre niveau d'éducation et transferts reçus"
  ) +
  coord_cartesian(ylim = c(0, 10000000))
```


## 1. Analyse de la relation entre les transferts reçus et la proportion de membres scolarisés au sein des ménages   

### Interprétation de la regression


La régression linéaire (\(y = 798.5x + 333551.43\)) montre une faible relation positive entre le niveau d'éducation (ratio d'étudiants par ménage) et les transferts reçus. Cependant, le \(R^2\) de **0,001** révèle que l'éducation explique seulement **0,1%** de la variation des transferts, ce qui est négligeable.     
  
  


Bien que le résultat soit statistiquement significatif (\(p = 0,006\)), l'impact pratique est quasi inexistant, suggérant que d'autres facteurs non mesurés déterminent principalement les transferts.  
  
    
## 1. Analyse de la relation entre les transferts reçus et la proportion de membres scolarisés au sein des ménages  
  
    
Par la suite, suivant la proportion de membres scolarisés au sein des ménages, nous avons subdivisé les ménages en 04 groupes :   

- Faible ([ 0 %, 25 % [)  

- Modéré ([ 25 %, 50 % [)  

- Élevé ([ 50 %, 75 % [)  

- Très élevé ([ 75 %, 100 % [)  

## 1. Analyse de la relation entre les transferts reçus et la proportion de membres scolarisés au sein des ménages  


```{r transferts-summary2, echo=FALSE, fig.width=8, fig.height=4}

# Définir les groupes de ménages selon le ratio d'étude
data_menage_final <- data_menage_final %>%
  mutate(groupe_ratio = cut(
    ratio_etude,
    breaks = c(0, 25, 50, 75, 100),
    labels = c("Faible", "Modéré", "Élevé", "Très élevé"),
    include.lowest = TRUE,
    right = FALSE
  ))

# Calcul des transferts moyens par groupe (en filtrant les NA)
df_transferts_groupes <- data_menage_final %>%
  filter(!is.na(groupe_ratio), !is.na(transfert_total_menage)) %>%
  group_by(groupe_ratio) %>%
  summarise(transferts_moyens = mean(transfert_total_menage, na.rm = TRUE), .groups = "drop")

# Création du graphique
ggplot(df_transferts_groupes, aes(x = groupe_ratio, y = transferts_moyens, fill = groupe_ratio)) +
  geom_bar(stat = "identity", width = 0.6) +
  geom_text(aes(label = round(transferts_moyens, 1)), vjust = -0.5, size = 4) +
  scale_fill_manual(values = c("Faible" = "#A6ACAF", "Modéré" = "#85929E",
                               "Élevé" = "#5D6D7E", "Très élevé" = "#34495E")) +
  labs(
    title = "Transferts moyens par groupe de ratio d'études",
    x = "Groupe de ratio d'études",
    y = "Montant moyen des transferts (en FCFA)"
  ) +
  theme_minimal() +
  theme(legend.position = "none")

```


## 1. Analyse de la relation entre les transferts reçus et la proportion de membres scolarisés au sein des ménages   

### Interprétation du graphique
  
  
Le graphique montre une distribution asymétrique des transferts avec des valeurs extrêmes atteignant 25 millions FCFA, ce qui distord la visualisation. Les boîtes à moustaches (boxplots) semblent compressées en bas du graphique, indiquant que la majorité des transferts se situent bien en-dessous de 5 millions FCFA pour les quatre groupes de scolarisation (Faible à Très élevé). 


## 2. Analyse de la relation entre les transferts reçus et les dépenses en santé  
  

```{r transferts-summary3, echo=FALSE, fig.width=8, fig.height=4}

# Relation entre transferts reçus et dépenses en santé

# Filtrer les dépenses de santé positives ou nulles
data_sante <- data_menage_final %>%
  filter(depense_sante_menage >= 0)

# Modèle de régression
modele_sante <- lm(depense_sante_menage ~ transfert_total_menage, data = data_sante)

# Extraire les paramètres
a_sante <- round(coef(modele_sante)[1], 2)
b_sante <- round(coef(modele_sante)[2], 2)
r2_sante <- round(summary(modele_sante)$r.squared, 3)
p_sante <- formatC(summary(modele_sante)$coefficients[2, 4], format = "f", digits = 4)

# Texte de l’équation
eq_text_sante <- paste0("y = ", b_sante, "x + ", a_sante,
                        "   |   R² = ", r2_sante,
                        "   |   p = ", p_sante)

# Visualisation
ggplot(data_sante, aes(x = transfert_total_menage, y = depense_sante_menage)) +
  geom_point(alpha = 0.6) +
  geom_smooth(method = "lm", se = TRUE, color = "blue") +
  annotate("text", 
           x = 500000, 
           y = 3900000,  # Texte bien en haut
           label = eq_text_sante, 
           size = 5, 
           hjust = 0, 
           color = "black") +
  labs(
    x = "Transferts reçus par le ménage (en FCFA)",
    y = "Dépenses de santé du ménage (en FCFA)",
    title = "Relation entre transferts reçus et dépenses de santé"
  ) +
  coord_cartesian(xlim = c(0, 10000000), ylim = c(0, 4000000)) +
  theme_minimal()
```


## 2. Analyse de la relation entre les transferts reçus et les dépenses en santé  

### Interprétation de la regression   
  
    
La régression linéaire montre une relation faible mais statistiquement significative entre les transferts reçus et les dépenses de santé (p < 0.001). L'équation y = 0.04x + 122 643 indique qu'une augmentation de 1 FCFA de transferts est associée à une hausse de 0,04 FCFA des dépenses de santé. Cependant, le R² de 0,016 révèle que seulement 1,6% de la variation des dépenses de santé s'explique par les transferts, suggérant que d'autres facteurs non pris en compte dominent cette relation. La présence de valeurs extrêmes (jusqu'à 2,5-5 millions FCFA) visible dans le graphique pourrait influencer ces résultats.


## 3.  Analyse de la relation entre transferts reçus et revenu total non issu du rendement agricole (emploi, non emploi et transfert)


```{r transferts-summary4, echo=FALSE, fig.width=8, fig.height=4}

summary_stats_filtre <- data_menage_final %>%
  filter(!is.na(part_transferts_revenu_total)) %>%
  summarise(
    Effectif = n(),
    Moyenne = mean(part_transferts_revenu_total),
    Médiane = median(part_transferts_revenu_total),
    Écart_type = sd(part_transferts_revenu_total),
    Min = min(part_transferts_revenu_total),
    Max = max(part_transferts_revenu_total),
    Q1 = quantile(part_transferts_revenu_total, 0.25),
    Q3 = quantile(part_transferts_revenu_total, 0.75)
  )

# Histogramme avec pourcentages sans le symbole %
data_menage_final %>%
  filter(!is.na(part_transferts_revenu_total)) %>%
  ggplot(aes(x = part_transferts_revenu_total)) +
  geom_histogram(
    aes(y = after_stat(count / sum(count))),
    binwidth = 5,
    fill = "steelblue",
    color = "white",
    alpha = 0.8
  ) +
  stat_bin(
    aes(y = after_stat(count / sum(count)), 
        label = round(after_stat(count / sum(count)) * 100, 1)),
    binwidth = 5,
    geom = "text",
    vjust = -0.5,
    size = 2.5
  ) +
  labs(
    title = "Histogramme des parts de transferts dans le revenu total",
    x = "Part des transferts dans le revenu total (%)",
    y = "Proportion"
  ) +
  theme_minimal()

```


## 3.  Analyse de la relation entre transferts reçus et revenu total non issu du rendement agricole (emploi,non emploi et transfert)

### Interprétation du graphique

L'histogramme montre une distribution asymétrique des parts de transferts dans le revenu total, avec deux pics principaux : un premier pic important à 29,8% et un second pic plus marqué à 39,2%. La majorité des observations se concentrent entre 0,7% et 3,1%, mais la représentation graphique indique que certains ménages dépendent fortement des transferts. Cette distribution quasi bimodale suggère l'existence de deux sous-populations distinctes : une proportion significative pour qui les transferts représentent une part modeste du revenu (moins de 5%), et une autre pour qui ils constituent une ressource essentielle (plus de 50%), ce qui témoigne de situations de forte dépendance aux transferts pour certains ménages.


## 3.  Analyse de la relation entre transferts reçus et revenu total non issu du rendement agricole (emploi, non emploi et transfert)


```{r transferts-summary5, echo=FALSE, fig.width=8, fig.height=4}


# Filtrer les données valides s'il y en a (revenu total non manquant et >= 0)
data_revenu <- data_menage_final %>%
  filter(!is.na(revenu_total), revenu_total >= 0)

# Modèle de régression
modele_revenu <- lm(revenu_total ~ transfert_total_menage, data = data_revenu)

# Extraire les paramètres
a_rev <- round(coef(modele_revenu)[1], 2)
b_rev <- round(coef(modele_revenu)[2], 2)
r2_rev <- round(summary(modele_revenu)$r.squared, 3)
p_rev <- formatC(summary(modele_revenu)$coefficients[2, 4], format = "f", digits = 4)

# Texte de l’équation
eq_text_rev <- paste0("y = ", b_rev, "x + ", a_rev,
                      "   |   R² = ", r2_rev,
                      "   |   p = ", p_rev)

# Visualisation
ggplot(data_revenu, aes(x = transfert_total_menage, y = revenu_total)) +
  geom_point(alpha = 0.6) +
  geom_smooth(method = "lm", se = TRUE, color = "blue") +
  annotate("text", 
           x = 500000, 
           y = max(data_revenu$revenu_total, na.rm = TRUE) * 0.95,  # Texte haut
           label = eq_text_rev, 
           size = 5, 
           hjust = 0, 
           color = "black") +
  labs(
    x = "Transferts reçus par le ménage (en FCFA)",
    y = "Revenu total du ménage, hors activités agricoles (en FCFA)",
    title = "Relation entre transferts reçus et revenu total"
  ) +
  coord_cartesian(xlim = c(0, 10000000)) +
  theme_minimal()

```


## 3.  Analyse de la relation entre transferts reçus et revenu total non issu du rendement agricole (emploi, non emploi et transfert)

### Interprétation de la regression

La régression révèle une relation positive significative (p < 0,001) entre transferts et revenus, avec un coefficient de 1,19 (chaque FCFA de revenu supplémentaire étant associé à 1,19 FCFA de transferts en moyenne). Le R² de 0,24 indique une corrélation modérée, où 24% de la variation des transferts s'explique par le revenu.     

Cette relation suggère deux mécanismes probables : les ménages aisés bénéficient de réseaux sociaux plus productifs (transferts privés accrues des diasporas), et/ou les transferts institutionnels (aides publiques, ONG) ciblent partiellement les ménages selon leur niveau de ressources.   
 
La présence de valeurs élevées (jusqu'à 2,5 millions FCFA) montre que l'effet est particulièrement marqué pour certains ménages, possiblement urbains ou avec migrants internationaux.

# Limites du projet  

## Limites du projet   
  
### Approche descriptive et corrélationnelle :
L’analyse repose principalement sur des statistiques descriptives et des corrélations, sans recours à des méthodes économétriques avancées (modèles multivariés, techniques d’identification causale).

### Absence d’interprétation causale :
Les relations observées entre transferts et bien-être ne peuvent être interprétées comme des liens de causalité.

### Données transversales :
La base EHCVM 2018 étant transversale, elle ne permet pas de suivre les ménages dans le temps ni de mesurer les effets dynamiques des transferts.


## Limites du projet   

### Biais de mesure possibles :
Les revenus et dépenses sont auto-déclarés, ce qui peut introduire des biais liés à la mémoire, la perception ou la volonté de l’enquêté.

### Indicateurs de bien-être incomplets :
Des dimensions essentielles comme la nutrition, le logement ou l’accès aux services publics n’ont pas pu être intégrées à l’analyse.

### Typologie éducative simplifiée :
Le ratio d’individus scolarisés utilisé pour classer les ménages reste une approximation qui ne reflète pas pleinement la complexité des situations éducatives et socioéconomiques.


# Conclusion

## Enseignements de l’étude
  
    
### Rôle contrasté des transferts :
Les transferts jouent un rôle important mais inégal dans le bien-être des ménages sénégalais.

### Effets différenciés selon le niveau de scolarisation :
L’impact est plus marqué chez les ménages faiblement et très scolarisés.


## Enseignements de l’étude

### Impact limité sur la santé :
Faible pouvoir explicatif des transferts sur les dépenses de santé (R² = 1,6 %).

### Effet significatif sur le revenu total :
Les transferts expliquent 24 % de la variance du revenu total, suggérant un effet multiplicateur.


## Recommandations


### Recommandation 1 : ciblage renforcé
Utiliser des indicateurs de vulnérabilité pour mieux orienter les transferts et anticiper les chocs.

### Recommandation 2 : mobilisation de la diaspora
Encourager l’usage de plateformes digitales sécurisées pour accroître les flux et renforcer l’effet réseau.


## Perspectives

  
### Vers une stratégie intégrée :
Une approche combinant protection sociale adaptative et inclusion financière renforcerait la résilience face aux chocs climatiques et économiques, tout en réduisant les inégalités.